【裁判字號】    89,台上,883
【裁判日期】    890420
【裁判案由】    塗銷抵押權登記
【裁判全文】
最高法院民事判決                                八十九年度台上字第八八三號
    上  訴  人  甲○○
                戊○○
    被 上訴 人  高樓建設開發股份有限公司
    法定代理人  鄭雅谷
    訴訟代理人  侯福仁律師
    被 上訴 人  乙○○
    訴訟代理人  歐榮宜律師
    被 上訴 人  丁○○
                丙○○
右當事人間請求塗銷抵押權登記事件，上訴人對於中華民國八十八年七月七日台灣高
等法院第二審更審判決（八十八年度上更(二)字第二五號），提起上訴，本院判決如左
：
    主  文
原判決廢棄，發回台灣高等法院。
    理  由
本件上訴人主張：坐落台北縣新店市○○段石頭厝小段一一○之八地號土地，為伊共
有，應有部分各二分之一。上訴人戊○○於民國六十六年十月五日將其應有部分售予
被上訴人高樓建設開發股份有限公司（下稱高樓公司），於所有權移轉登記前，因戊
○○之債權人王周琇玲於六十六年十二月十九日聲請查封上開土地，高樓公司乃貸與
新台幣（下同）一百八十萬元予戊○○以便撤銷查封登記，並要求上訴人甲○○將其
未出售之上開土地應有部分二分之一信託登記為高樓公司所有，作為一百八十萬元借
款之擔保。上開一一○之八地號土地於六十七年一月六日分割，增加第一一○之九地
號土地，伊於六十七年四月二十七日連同買賣標的之第一一○之八地號土地，所有權
移轉登記予高樓公司。高樓公司為逃避追索，乃先後以買賣為名，於六十九年三月二
十六日，將一一○之九地號土地信託登記為其股東即被上訴人丁○○名義，違反民法
第一百零六條規定，自屬無效。丁○○又於六十九年十二月五日信託登記為被上訴人
乙○○名義，乙○○復於七十年二月二十五日移轉其中應有部分二分之一予丁○○名
義，經多次分割後，第一一○之九地號土地面積減少為三二一三平方公尺（即系爭土
地），且全部登記為被上訴人丁○○名義，丁○○又於七十六年八月三十一日為被上
訴人丙○○設定本金最高限額一千四百五十萬元之抵押權登記，惟並無債權債務關係
存在。伊於八十年間向高樓公司表示終止信託關係，並請求返還系爭土地被拒，且因
被上訴人怠於行使權利，伊為保全權利等情，爰依民法第一百八十三條規定或終止被
上訴人間之信託關係，求為命被上訴人塗銷系爭土地之抵押權設定登記或所有權移轉
登記，並於原審追加請求命高樓公司就系爭土地協同為所有權移轉登記為伊應有部分
各二分之一之判決。
被上訴人高樓公司則以：伊支付相當對價向上訴人購買上開原一一○之八地號土地全
部，而取得分割後包含系爭第一一○之九地號土地所有權，嗣再售予丁○○，兩造間
並無信託關係。被上訴人丁○○則以：伊取得一一○之九地號土地及將該土地售與乙
○○，均係基於買賣關係，並非信託關係。被上訴人乙○○則以：伊於六十九年十月
二十七日向丁○○買受一一○之三、一一○之八、一一○之九地號土地三筆，嗣發現
該土地部分位於溪底，乃於七十年一月三十一日與丁○○協議減購總面積二分之一，
將其中二分之一土地退還丁○○，上訴人迄未證明係丁○○之債權人，伊亦非丁○○
之債務人，上訴人不得主張行使代位權等語，分別資為抗辯。
原審維持第一審所為上訴人敗訴之判決，駁回上訴人之上訴及追加之訴，無非以：系
爭被上訴人提出之不動產買賣契約書（下稱被證一契約書），並無信託之約定，系爭
土地多次移轉登記，均以「買賣」為原因等情，為上訴人所是認，而上訴人對於高樓
公司提出之被證一契約書之形式上真正亦不爭執，僅辯稱該契約書係為規避其他債權
人查封一一○之九地號土地而書立，名為買賣契約，實為信託讓與擔保登記，其提出
之不動產買賣契約書（下稱原證二契約書）始為真實云云。然查上訴人戊○○應有部
分土地若已依原證二契約書之約定售予被上訴人高樓公司，自無再為信託登記予高樓
公司之理，且高樓公司於六十七年四月二十七日已取得一一○之九地號土地所有權，
於六十七年八月二十九日貸予上訴人戊○○一百八十萬元用以提存清償訴外人王周琇
玲債務，並無要求信託「過戶」系爭土地作為債權擔保之必要。又上訴人甲○○於六
十七年八月二十九日出具之借據及同意書，均載明高樓公司代墊提存擔保金一百八十
萬元，日後將作為一一○之九地號土地買賣價金之一部分，顯見上訴人甲○○與高樓
公司間就一一○之九地號土地有成立買賣情事，高樓公司始願代墊提存擔保金。而上
訴人提出之六十七年八月四日，由訴外人鄭桂文、上訴人甲○○與被上訴人高樓公司
簽訂之同意書更載明：被證一契約書為原證二契約書之伸延，被證一契約書有效，俱
見一一○之九地號土地確為兩造所同意買賣之標的。再者，被證一契約書為代書翁重
義於高樓公司法定代理人鄭雅谷、上訴人及訴外人鄭桂文（即上訴人甲○○之夫、戊
○○之父，代理上訴人簽立被證一、原證二契約書）均在場時所書寫，業據翁重義證
實，而上訴人所舉證人蔡良駒、鄭雪麟、陳榮五之證詞均不足證明上訴人就系爭一一
○之九地號土地係與高樓公司成立信託讓與擔保契約，則上訴人主張其基於信託關係
將系爭土地所有權移轉登記予高樓公司，為不足採。上訴人向高樓公司表示終止信託
關係，請求高樓公司返還系爭土地，即屬無據，上訴人與高樓公司間並無債權債務關
係存在，自無行使代位權之可言。縱認上訴人得請求高樓公司返還系爭土地，惟查高
樓公司早於六十九年三月二十六日將一一○之九地號土地以買賣為原因，所有權移轉
登記予被上訴人丁○○，丁○○又於六十九年十二月五日，以買賣為原因，所有權移
轉登記予被上訴人乙○○，乙○○復於七十年二月二十五日，以買賣為原因，所有權
移轉登記予丁○○。上訴人未能舉證證明高樓公司與丁○○間之所有權移轉登記係通
謀虛偽之行為，其依據侵權行為法則請求塗銷所有權移轉登記自非可採。又丁○○雖
原為高樓公司之董事兼總經理，但其既非以高樓公司代表人或代理人之地位與自己為
買賣行為，即難謂有違反公司法第二百二十三條或民法第一百零六條規定之情事，故
高樓公司對丁○○並無塗銷所有權移轉登記之請求權，上訴人自無代位高樓公司行使
權利之餘地。況依土地法所為之登記有絕對之效力，被上訴人乙○○係信賴登記而自
丁○○處取得土地權利，高樓公司已不得再對丁○○主張登記原因之無效或撤銷，又
乙○○部分之所有權移轉登記，早因解除買賣契約而塗銷，上訴人亦不得再依代位權
之規定請求乙○○塗銷登記。至被上訴人丙○○設定抵押權登記縱認其抵押債權已獲
清償，惟上訴人既不得請求塗銷其餘被上訴人部分之所有權移轉登記，上訴人自亦無
代位塗銷系爭土地上抵押權登記之權利等詞，為其判斷之基礎。
查本件被上訴人高樓公司辯稱系爭土地為其支付對價向上訴人購買，並以被證一契約
書（見第一審卷外放證物，被證一）及六十七年八月四日同意書（第一審卷外放證物
，原證六）為證，然為上訴人所否認，並主張為擔保高樓公司貸予之一百八十萬元債
權，而於六十七年四月二十七日信託登記為高樓公司名義云云。查被上訴人高樓公司
就上訴人提出之買賣價金八百八十八萬元、標的物為上述一一○之三地號土地全部及
一一○之八地號土地約四千八百坪（如該約附圖斜線部分），於六十六年十月五日簽
定之原證二契約書（見第一審卷外放證物，原證二），其形式上之真正，並不爭執（
見第一審卷，第七○頁），而高樓公司據以主張其購買含括系爭第一一○之九地號土
地，面積二‧九九二八公頃、價金八百八十八萬元之被證一契約書，實際成立於六十
六年十一月二十二日，而倒填為六十六年十月五日等情，亦為高樓公司所自認（見第
一審卷，第七○頁），果爾？則高樓公司倒填日期之理由何在？為何於相距僅四十餘
日，將買賣標的之一一○之八地號土地面積加倍，即增加四千餘坪，竟以相同之價金
購買？即滋疑義。雖高樓公司以其購買原一一○之八地號土地全部置辯，惟查倘若所
辯非屬虛妄，則何須再依原證二契約書之約定於六十七年一月六日將第一一○之八地
號土地分割增列第一一○之九地號土地？又高樓公司既於六十七年四月二十七日以買
賣為由取得系爭土地所有權，完成買賣程序，則何須於六十七年八月四日再簽同意書
，強調後約（即被證一契約書）有效？胥待澄清，原審悉未詳查，遽以上開理由為上
訴人不利之認定，已嫌速斷。次按買賣契約之成立，以當事人就標的物及其價金互相
同意為要件，其未就標的物及價金相互同意者，自不得謂其買賣契約為已成立，此觀
民法第三百四十五條第二項規定自明。查依被證一契約書第二條價款給付約定，暨附
則第四、五、六條尾款支付約定內容以觀，系爭土地之買賣價金應於所有權移轉登記
前付清，準此，則何以上訴人於高樓公司付清全部價金並取得系爭土地所有權後，仍
於六十七年八月二十九日出具承諾書（見第一審卷外放證物，被證三），承諾高樓公
司提供之一百八十萬元擔保金於日後作為系爭土地買賣價金之一部分？再依高樓公司
之自認：「……，鄭桂文因吸毒，需要鉅款購買毒品，為免上訴人甲○○知情，未將
上訴人甲○○土地部分之價款，記載於買賣契約，……，購買戊○○之土地，其價款
八百八十八萬元，早於六十七年二月十三日以前付清，……，六十七年八月二十九日
墊付一百八十萬元供上訴人甲○○作為擔保並提存，自係指購買甲○○土地之價金，
……，鄭桂文於六十七年八月五日代理上訴人向被上訴人借款，合計九十五萬元，…
…，亦抵付被上訴人購買上訴人甲○○土地之價款。」等語（原審更(二)卷，第八○、
八一頁），準此，系爭土地之買賣價金，似不包括於被證一契約書所載八百八十八萬
元之內，其價金金額究為若干？何時達成協議？何時支付？何以能預先以契約簽定八
個月後之分次借款，及上訴人甘冒違反原證二契約書罰則被罰之款項（原審更(二)卷，
第八二頁）作為買買價金之合意？凡此均與系爭土地買賣契約是否成立所關頗切，自
有進一步詳查說明之必要。茍上訴人與被上訴人高樓公司間就一一○之九地號土地並
無買賣關係存在，則高樓公司與其餘被上訴人間就一一○之九地號土地所為輾轉之移
轉、設定登記之真正原因為何，即攸關上訴人得否行使代位權，不能恝置不論，本院
第一次發回意旨已有指明。乃原審猶未注及，徒憑前揭理由為上訴人不利之判斷，亦
有可議。上訴論旨，指摘原判決不當，求予廢棄，非無理由。
據上論結，本件上訴為有理由。依民事訴訟法第四百七十七條第一項、第四百七十八
條第一項，判決如主文。
中      華      民      國    八十九    年      四      月     二十     日
                              最高法院民事第六庭
                                  審判長法官  朱  錦  娟
                                        法官  蘇  達  志
                                        法官  顏  南  全
                                        法官  陳  碧  玉
                                        法官  劉  延  村
      右正本證明與原本無異
                                              書  記  官
中      華      民      國    八十九    年      五      月      一      日


司法院資訊處製作；財團法人民間司法改革基金會備份。
